【裁判字號】    90,簡上,41
【裁判日期】    900614
【裁判案由】    勞動基準法
【裁判全文】
臺灣花蓮地方法院刑事判決                            九十年度簡上字第四一號
    上  訴  人
    即  被  告  甲○○
右列上訴人因違反勞動基準法案件，不服臺灣花蓮地方法院花蓮簡易庭八十九年度花
簡字第五０七號中華民國九十年六月十四日第一審判決（聲請簡易處刑案號：臺灣花
蓮地方法院檢察署八十九年度偵字第三二０九號），提起上訴，本院管轄之第二審合
議庭判決如左：
    主  文
原判決撤銷。
甲○○無罪。
    理  由
一、公訴意旨略以：被告甲○○係設於花蓮市○○路三四七號一樓之「蝙蝠俠電子遊
    藝場」之負責人，基於概括犯意，自八十八年十月起，未經主管機關核准，且未
    提供女工宿舍或交通工具接送，即以每月新台幣（下同）二萬八千元之薪資，僱
    用女性員工龔玉惠、張竹  等人，在上址擔任凌晨零時起至凌晨八時止之工作人
    員。嗣於八十九年九月二十八日零時三十分許，在上址為警查獲。因認被告涉違
    反勞動基準法第四十九條第一項前段規定，應依同法第七十七條處罰云云。
二、按犯罪事實應依證據認定之，無證據不得推定其犯罪事實；又不能證明被告犯罪
    者，應諭知被告無罪之判決，刑事訴訟法第一百五十四條、第三百零一條第一項
    分別定有明文。
三、訊據被告固然坦白為對夜間工作的女性員工提供住宿及交通工具，但是否認有違
    反勞動基準法的事實，辯稱：他是合法經營的電子遊藝場，屬娛樂業，為適用勞
    動基準法第三十條之一的行業，應該不受勞動基準法第四十九條的限制，而且他
    店內有完善的安全衛生設施，並按期檢修還保有公共意外責任險，他應該沒有違
    法等語。而經本院查證的結果，
  (一)按經中央主管機關指定之行業，雇主經工會或勞工半數以上同意後，女性勞工，
    除妊娠或哺乳期間者外，於夜間工作，不受第四十九條之限制。但雇主應提供完
    善安全衛生設施，勞動基準法第三十條之一第一項第四款規定甚明。而依九十年
    一月十九日行政院核定實施之中華民國行業標準分類規定，凡從事利用電力、電
    子、電腦、機械或其他類似方式操縱，以產生或顯示聲、光、影像、圖案、動作
    之遊戲機具及小鋼珠（柏青哥）等設施，供不特定人遊樂之行業均屬「電子遊戲
    場業」（細類），中類為「休閒服務業」。惟截至目前行政院勞工委員會（下稱
    勞委會）依勞動基準法第三十條之一第一項規定指定之行業，係適用八十五年核
    定實施之中華民國行業標準分類（第六次修訂版）規定，依當時實施之第六次修
    訂版我國行業標準分類規定，上開「電子遊戲場業」內容歸屬「電動玩具業」（
    細類），中類為「娛樂業」；查娛樂業已經勞委會八十八年二月十九日台八十八
    勞動二字第四二五六號函指定為勞動基準法第三十條之一之行業，因此，該業於
    雇主經工會或勞工半數以上同意後，女性勞工，除妊娠或哺乳期間者外，於夜間
    工作，不受該法第四十九條之限制。但雇主應提供完善安全衛生設施，此有勞委
    會九十年三月六日台九十勞動三字第七三九八號函及所附資料可參。
  (二)按法官於審判案件時，對於各機關就其職掌所作有關法規釋示之行政命令，固未
    可逕行排斥而不用，但仍得依據法律表示其合法適當之見解（大法官會議釋字第
    一三七號解釋可資參考）；再按法官依據法律獨立審判，憲法第八十條載有明文
    。各機關依其職掌就有關法規為釋示之行政命令，法官於審判案件時，固可予以
    引用，但仍得依據法律，表示適當之不同見解，並不受其拘束，本院釋字第一三
    七號解釋即係本此意旨；司法行政機關所發司法行政上之命令，如涉及審判上之
    法律見解，僅供法官參考，法官於審判案件時，亦不受其拘束，此經大法官會議
    釋字第二一六號解釋在案。有關經中央主管機關指定之行業，女性勞工，在符合
    勞動基準法第三十條之一第一項第四款之規定要件下，可以不受該法第四十九條
    之限制，即可在午後十時至翌晨六時工作，已如前述，惟何謂「完善之安全衛生
    設備」，勞委會八十六年七月八日台八十六勞動三字第二八四九八號函（下稱二
    八四九八號函）說明稱：「經指定為勞動基準法第三十條之一之行業，該條第四
    款但書規定雇主應提供完善安全衛生設備，係指雇主對於擬使女工從事夜間工作
    之工作場所安全衛生設備與措施應經勞動檢查機構檢查合格，故若未經檢查合格
    ，該事業單位應不得使女工於午後十時至翌晨六時之間工作」，有該份函令在卷
    可參。惟查：人民之工作權為憲法第十五條所保障之基本人權，僅得以法律限制
    之（憲法第二十三條規定甚明），前開勞委會之解釋要求雇主所提供之工作場所
    須「經勞動檢查機構檢查合格」，始符合勞動基準法第三十條之一第四款之「提
  供完善安全衛生設備」，是在勞動基準法第三十條之一法律規定之範圍外，增加
    了不必要之限制，而此一限制並不在法律授權之範圍內，依據前述大法官會議解
    釋意旨，本院認此一行政命令超出法律授權範圍，對人民之工作權加以不必要之
    限制，應排斥不用。是上開函示並不能作為雇主提供之工作場所有無符合「完善
    之安全衛生設備」之認定標準，合先敘明。
  (三)再查：上開二八四九八號函已經勞委會以八十九年十月二十日台八十九勞動三字
    第四六七三二號函（下稱四六七三二號函）表示不再適用，而該四六七三二號函
    中進一步說明，勞動基準法第三十條之一女工夜間工作場所之安全衛生設備，包
    括下列事項：
  1.雇主對於通道、地板、階梯等，應保持不致使勞工跌倒、滑倒、踩傷等之安全狀
    態，或採取必要之預防措施（參考勞工安全衛生設施規則第二十一條）。
  2.雇主設置之安全門及安全梯於夜間工作期間內不得上鎖，其通道不得堆置物品（
    參考勞工安全衛生設施規則第二十七條）。
  3.雇主對於工作場所之出入口、樓梯、通道、安全門、安全梯、廁所及停車場等，
    應有適當之照明（參考勞工安全衛生設施規則第三十條、第三百十三條）。
  4.雇主應設置停電或平常照明系統失效時使用之緊急照明系統（參考勞工安全衛生
    設施規則第三十條）。
  5.雇主對於主要人行道及有關安全門、安全梯應有明顯標示（參考勞工安全衛生設
    施規則第三十一條）。
  6.雇主對於工作場所應使空氣充分流通，必要時，應以機械通風設備換氣（參考勞
    工安全衛生設施規則第三百十二條）。
  7.雇主應盡善良保護人義務，提供必要之暴力防止措施及設備，如保全、守衛、電
    子監視裝備等。此有該份函示在卷足參。上開函示雖可作為認定雇主是否提供符
    合勞動基準法第三十條之一第一項第四款中所定「完善安全衛生設施」之參考，
    但仍應依各行業之性質加以認定安全衛生設施之實質內容，並非與前開函示有一
    不符，即認雇主所提供之安全衛生設施並非完善。
  (四)本案被告為設於花蓮市○○路三四七號一樓之「蝙蝠俠電子遊藝場」之負責人，
    且該遊藝場業經花蓮縣政府登記並發給級別證的事實，有花蓮縣政府電子遊藝場
    營業級別證一紙附在警卷內可查，又被告自八十九年十月起，僱用龔玉惠、張竹
      等女子，以每月二萬八千元之薪資，在上址擔任凌晨零時至八時之工作人員等
    情，惟「電子遊戲場業」為經勞委會指定屬勞動基準法第三十條之一之行業，依
    據前述說明，只要雇主符合下列條件，就可以讓女性勞工在午後十時起至翌晨六
    時工作，條件如下：1.經工會或勞工半數以上同意後，2.女性勞工非在妊娠或哺
    乳期間者，3.雇主應提供完善安全衛生設施。而本案被告所僱請之女性勞工龔玉
    惠、張竹  均同意在夜間工作，且二人並非在妊娠或哺乳期間，此有龔玉惠及張
    竹  在警訊筆錄中的供述及被告在本院的陳述可參，另查該店在為警查獲前就已
    受檢建築物防火避難設施與設備安全檢查結果合格，其工作場所有適當的照明設
    備、足夠的盥洗室、通道暢通未堆置物品，並放置有滅火器，另並設有員工休息
    室一間，其內放置沙發及私人置物櫃等情，有花蓮縣政府函、花蓮縣消防局第一
    大隊花蓮分隊受理各類場所消防安全設備檢修申報收執單、花蓮縣政府工務局函
    、花蓮縣政府建設局建築物防火避難設施與設備安全檢查申報結果通知書各一紙
    及現場照片數張在卷可參，可見被告經營之店內確有完善之安全衛生設備，則依
    據前開說明，被告僱請女性勞工在午後十時起至翌晨五時止工作，於法並無不合
    。此外，再經本院依職權調查結果後，亦無其他確切之證據足認被告涉有本件犯
    行，依據前述規定，自應對被告為無罪之諭知。原審失察而為有罪判決，容有違
    誤，被告上訴指摘原判決不當為有理由，應由本院撤銷改判，諭知被告甲○○無
    罪之判決。
四、據上論斷，應依刑事訴訟法第四百五十五條之一第三項、第三百六十九條第一項
    前段、第三百六十四條、第三百零一條第一項前段，判決如主文。
本案經檢察官簡淑如到庭執行職務。
中     華     民     國      九十     年     十一    月        八      日
                                臺灣花蓮地方法院刑事庭
                                    審判長  法  官
                                            法  官
                                            法  官
右正本證明與原本無異。
如對本判決不服，應於送達後十日內，向本院提出上訴狀。（應抄附繕本）告訴人或
被害人如對於本判決不服者，應具備理由請求檢察官上訴，其上訴期間之計算係以檢
察官收受判決正本之日期為準。
                                    法院書記官


司法院資訊處製作；財團法人民間司法改革基金會備份。
